【裁判字號】    98,上易,217
【裁判日期】    980401
【裁判案由】    詐欺
【裁判全文】
臺灣高等法院臺南分院刑事判決         98年度上易字第217號
上  訴  人  臺灣臺南地方法院檢察署檢察官
被      告  甲○○
上列上訴人因被告詐欺案件不服臺灣臺南地方法院九十七年度易
字第一三五二號中華民國九十八年二月五日第一審判決（起訴案
號：臺灣臺南地方法院檢察署九十七年度偵續字第十號），提起
上訴，本院判決如下：
    主  文
上訴駁回。
    理  由
一、按刑事訴訟法第三百六十一條第一項規定「不服地方法院之
    第一審判決而上訴者，應向管轄第二審之高等法院為之。」
    ，而民國九十六年六月十五日修正，同年七月四日生效施行
    之同條第二項並規定「上訴書狀應敘述具體理由。」，此屬
    法律上應具備之程式。又同法第三百六十二條、第三百六十
    七條前段分別規定「原審法院認為上訴不合法律上之程式或
    法律上不應准許或其上訴權已經喪失者，應以裁定駁回之。
    」、「第二審法院認為上訴有第三百六十二條前段之情形者
    ，應以判決駁回之。」。而所謂不服第一審判決之「具體理
    由」，必係依據卷內既有訴訟資料或提出新事證，指摘或表
    明第一審判決有何採證認事、用法或量刑等足以影響判決本
    旨之不當或違法，而構成應予撤銷之具體事由，始克當之（
    例如：依憑證據法則具體指出所採證據何以不具證據能力，
    或依憑卷證資料，明確指出所為證據證明力之判斷如何違背
    經驗、論理法則）；倘僅泛言原判決認定事實錯誤、違背法
    令、量刑失之過重或輕縱，而未依上揭意旨指出具體事由，
    或形式上雖已指出具體事由，然該事由縱使屬實，亦不足以
    認為原判決有何不當或違法者（例如：對不具有調查必要性
    之證據，法院未依聲請調查亦未說明理由，或援用證據不當
    ，但除去該證據仍應為同一事實之認定），皆難謂係具體理
    由，俾與第二審上訴制度旨在請求第二審法院撤銷、變更第
    一審不當或違法之判決，以實現個案救濟之立法目的相契合
    ，並節制濫行上訴（最高法院九十七年度臺上字第八九二號
    刑事判決意旨參照）。
二、原判決以公訴意旨略稱：被告甲○○於民國九十二年六月間
    某日，得知告訴人乙○○在大陸地區浙江省即將成立「德清
    竹山旅遊發展有限公司」（下稱德清竹山公司），需自境外
    銀行匯款美金五萬元至大陸地區指定帳戶，其明知自身並無
    代他人轉匯美金至大陸地區特定帳戶之能力，竟心生向告訴
    人詐取款項用以支付其子宋建聯、宋建穎生活費或清償其積
    欠他人之債務之意思，而基於為自己不法所有之意圖，在其
    大陸地區上海市住處，向告訴人佯稱如先以新臺幣一百七十
    四萬元（約合美金五萬元）匯入其指定在臺灣地區各金融機
    構之帳戶，其有辦法在近日內透過管道自香港地區以美金匯
    入告訴人指定之大陸地區帳戶等語，致告訴人陷於錯誤，以
    為被告所述為真，返回臺灣地區後遂依被告之指示，於九十
    二年六月十九日前往建華商業銀行永康分行（址設臺南縣永
    康市○○路七二五號，現改名為永豐銀行永康分行）分別匯
    款新臺幣十萬元至宋建聯之中國信託銀行中山分行帳戶（帳
    號：0000000000000號）、新臺幣一百四十二
    萬七千元至張成欽華南銀行五甲分行帳戶（帳號：0000
    00000000號）、新臺幣八萬三千元至吳明監富邦銀
    行八德分行帳戶（帳號：00000000000000號
    ，現改名為臺北富邦銀行大湳分行）、新臺幣十三萬元至陳
    福世華銀行新店分行帳戶（帳號：0000000000號
    ，現改名為國泰世華銀行新店分行），被告共計詐得新臺幣
    一百七十四萬元。嗣被告詐得上開款項後，許久未將約定之
    美金款項匯入告訴人指定之帳戶，經告訴人多次前往大陸地
    區與之會面，被告為圖拖延，先後三次交付以其妻孫晶經營
    之上海晶妃服飾有限公司之名義開立之面額同為人民幣五十
    萬元支票各一紙予告訴人收受，並依次換回其中二張較早簽
    發之支票，作為擔保之用，惟告訴人將最後收受之支票屆期
    提示，仍未獲兌現，始知受騙。因認被告涉犯刑法第三百三
    十九條第一項之詐欺取財罪嫌。惟經原審審理結果，以尚屬
    不能證明被告犯罪，因而為被告無罪判決之諭知。業已依據
    其證據調查之所得，敘明：公訴人認被告涉犯詐欺罪嫌，無
    非以：(一)告訴人之指訴及其提出之匯款委託書影本、中國信
    託銀行函送之宋建聯帳戶交易明細、華南銀行五甲分行函送
    之張成欽帳戶交易明細、臺北富邦銀行大湳分行函送之吳明
    監帳戶交易明細、國泰世華銀行新店分行函送之陳福帳戶交
    易明細資料，可以證明告訴人受詐騙經過及匯款至被告指定
    之前述宋建聯、張成欽、吳明監、陳福帳戶之事實；(二)證人
    宋建聯、吳明監之證述，可以證明告訴人所匯入之前揭款項
    ，係用作被告給予其子宋建聯、宋建穎之生活費用或清償積
    欠他人之債務；(三)告訴人提出之被告事後交付之大陸地區交
    通銀行城西分行支票暨退票通知書影本各三紙，可以證明被
    告事後交付告訴人用以清償本件款項之支票均被退票之事實
    ；(四)被告自承受告訴人委託自香港地區匯美金五萬元至告訴
    人指定之大陸地區帳戶，卻於告訴人依約返臺匯款至被告指
    定之前述宋建聯、張成欽、吳明監、陳福帳戶後，未將美金
    五萬元匯至告訴人指定之大陸地區帳戶等情為其主要論據。
    而被告確於接受告訴人之委任，並收取告訴人所交付之新臺
    幣款項後，未依雙方之約定，自香港匯美金五萬元至告訴人
    指定之大陸地區帳戶，而有債務不履行之情事，故堪認定，
    惟告訴人指陳「被告當時經濟上陷於困難，無資力與他進行
    匯兌美金事宜」是否屬實，仍須其他證據證明，尚難僅憑告
    訴人上開片面指訴，即為被告不利之認定。被告辯稱認識在
    大陸地區經營地下匯兌之大陸人士余艷紅，可透過余艷紅幫
    忙自香港匯美金至告訴人指定之大陸地區帳戶，於是將相當
    於美金五萬元之人民幣（約四、五十萬元）交予余艷紅，要
    余艷紅從香港匯美金五萬元至告訴人指定之大陸地區帳戶，
    他會接受告訴人之委託，是因為他可以藉此消化人民幣及取
    得臺幣，並從中賺取約新臺幣三萬四千元之匯差，後來是因
    為余艷紅未依約匯款，亦不歸還款項，他才無法還告訴人錢
    等語，業據提出以余艷紅為借款人於西元二○○五年（即民
    國九十四年）十月三十一日所簽立之借條為證，難以被告所
    提出之借條，形式上僅能證明其與余艷紅間有債務關係為由
    ，遽認被告之辯解全然不可採信，在檢察官未舉證證明被告
    上開辯解不可採信之情形下，即應為被告有利之認定。另依
    告訴人前在大陸地區亦曾因本案對被告提出刑事告訴之內容
    ，及告訴人於原審審理時之證述，更可證明被告辯稱其係透
    過余艷紅代為匯美金等情，確屬有可能，而非全然不可採信
    ，且告訴人於委任被告代匯美金之初，已得知被告係要透過
    其他管道幫他代匯美金，並非被告本身有能力自香港匯美金
    至大陸地區帳戶，則被告亦無隱瞞其無匯兌美金能力之事實
    ，自難認被告係以故意隱瞞此情之方式為詐術行為之實施。
    尚難僅憑被告係透過其他管道代匯美金，而非親自從香港匯
    入美金一節，即遽認被告接受告訴人委託之初，即有詐欺告
    訴人之犯意。再者，告訴人於係基於其先前對被告之信賴，
    主動找被告辦理本件匯兌美金之事，並非被告有何積極施用
    詐術之行為，使告訴人陷於錯誤，始將新臺幣款項交付被告
    以辦理美金之匯兌，則由告訴人所指訴其當時與被告談及美
    金匯兌之過程，尚難認被告有何施用詐術，騙告訴人交付新
    臺幣款項以辦理美金匯兌之情。至於證人宋建聯、吳明監之
    證述內容，雖可證明被告收取告訴人之新臺幣款項，其中有
    部分係用作私人使用，仍不得以被告未將告訴人交付之新臺
    幣直接交予余艷紅，或匯往余艷紅在大陸地區之帳戶，即遽
    認被告受告訴人委託之初，有何詐欺之犯意。又檢察官所舉
    之被告事後交付告訴人、未予兌現之大陸地區交通銀行城西
    分行支票暨退票通知書影本各三紙，亦僅能證明被告事後無
    力償還本件款項之事實，尚難以之證明被告有何詐欺告訴人
    之犯意或行為。檢察官所舉之上開證據，除了告訴人片面之
    指訴外，其餘證據均無法證明被告有何詐術行為之實施，自
    難單憑告訴人片面之指證或被告事後債務不履行之結果，即
    為被告有罪之證明，基於無罪推定之原則，自應為被告無罪
    判決之諭知。又被告雖聲請傳喚其配偶孫晶到庭作證，用以
    證明被告確有交付人民幣予余艷紅，託余艷紅代匯美金之事
    ；及聲請透過海基會向大陸地區函調被告與余艷紅間之資金
    往來情形，而於本案言詞辯論終結前，未獲海基會函覆，然
    檢察官於本案所為之舉證既屬不足，而不能證明被告犯罪，
    如前所述，基於被告無自證己罪之原則，應認被告前開調查
    證據之聲請，均無必要。從形式上觀察，原判決並無何採證
    認事、用法等足以影響判決本旨之不當或違法。
三、檢察官上訴意旨略以：
（一）被告辯解前後歧異，其上開所辯，顯不足採信：
    1.就被告於本案前是否曾經手美金匯兌事宜部分：其於偵查
      中原辯稱「… 我平常是在做人民幣兌換成台幣的交易，
      因我沒有做兌換美金的交易所以才去找余豔紅兌換…。」
      等語（交查卷第三三頁第），嗣亦稱：「我平常從事的業
      務是臺灣與人民幣之間的轉換，很少牽涉到台幣和美金的
      轉換。」（偵續字卷第五五頁），並另提出自書案情說明
      文件乙紙，其內第（三）點載明：「換錢本是很單純的事
      ，但這筆交易原告要的是美金，我也不懂，打聽了老半天
      ，才曉得把人民幣交給大陸人開的地下錢莊，一樣可以獲
      得美金，實在是時間倉促，無從徵信…」（附於上開卷第
      六三頁）。惟在審理中，被告即再翻稱：「除了本件之外
      ，之前我也有幫別人找地下匯兌，從香港、美國、臺灣匯
      美金到大陸的帳戶，這樣的情形不超過十件。」（原審九
      十七年九月十五日準備程序筆錄第四頁）」，足見被告上
      開所辯前後截然不同，其所辯已顯然難採。
    2.就被告所辯交付余豔紅匯兌款項部分：被告原於偵查中係
      先辯稱：「…告訴人匯給我的一七四萬元再加上我自己的
      三五０萬元台幣都是交給余豔紅，但余豔紅都沒有幫我匯
      出去，我是要他將人民幣換成台幣。」（交查卷第二頁）
      ，嗣翻稱：「我是交給余豔紅人民幣。」、「（你交付予
      余豔紅是新台幣獲人民幣？）人民幣一三０萬…。」、「
      （你將台幣《應為「人民幣」之誤》交給余豔紅是要匯兌
      成何幣值？多少錢？）台幣五一六萬元。」、「（告訴人
      要你兌現成美金，你為何要兌換成台幣？）我交余豔紅一
      三０萬人民幣，其中有四十幾萬是要兌換成美金的。」（
      交查卷第三二頁）。足見被告就其所辯交付余豔紅匯兌之
      款項，前後供述亦明顯差異，其此部分所辯亦難以採信。
    3.原判決就被告上開辯解僅以被告提出之以余艷紅為借款人
      於西元二００五年十月三十一日所簽立之借條為證，細觀
      該借條內容「今借到甲○○人民幣八十萬元，借款期限自
      2003年7月6日至2004年12月31日止」，姑不論該借條形式
      上是否真正，以及如原判決理由所載僅能證明被告與余艷
      紅間有債務關係等情，該借條之內容縱因地下匯兌不便寫
      明受款緣由，然依上開借條所載內容比對，至少可證明該
      借條確與本案告訴人於民國九十二年六月十九日被騙美金
      五萬元顯然無關，姑不論二者所呈現之交易金額已與告訴
      人欲匯得之美金五萬元已顯有差異，該借條上所載交易時
      間亦係民國九十二年七月六日並非九十二年六月十九日（
      或二十日），且期限明顯長達一年半許，與被告允諾受託
      之約定是應於匯款之次日（民國九十二年六月二十日）即
      應將該筆款項兌成美金大陸指定帳戶差異甚多，尤以匯兌
      事項之瞬息萬變，豈可能拖延十餘日甚至一年半許，而交
      易相對人士名叫余艷紅之人，究竟有無其人，該人與被告
      所謂代匯美金之事有何關係，均屬不明。因此，該借條內
      容如何能作為被告有利之認定，原判決就關聯性並未敘明
      理由，認定事實與論理法則有違，況依被告上開所辯，其
      係兼採交付現金或匯款之方式將一三０萬元人民幣交予余
      豔紅，則其就匯款予余豔紅部分之單據，既係其自行匯款
      ，且供作為要求余豔紅匯兌之佐據，自屬對其有力之證據
      ，則其竟就上開匯款之單據亦未留存而無從提出，亦未能
      提出事後對余豔紅之任何追索或法律訴訟資料，其所辯已
      明顯異於一般常情。而原判決逕以被告提出未經認證由不
      明人士製作之物品「借條」一張，內容從形式上觀察又不
      知與本案有何干係，既已發函海基會調查被告與余艷紅間
      之資金往來情形，在未獲任何回覆之前，甚至連無法回覆
      之理由為何均未予查明，遽作為被告有利之認定，實有速
      斷，尚有應調查之證據未予調查之違法。
（二）另原審判決於理由欄第五項有關「認定被告罪嫌不足之理
      由」之第（二）點雖認「被告在香港雖未開設帳戶，且平
      時僅從事人民幣與新台幣間之匯兌，並無從事美金與新台
      幣或人民幣的匯兌」，惟查：本件被告詐騙告訴人交付款
      項時，係佯稱有能力將新台幣兌換為美金，並非僅從事人
      民幣與新臺幣間之匯兌，被告所言地下錢莊管道的整個集
      團的方式，使告訴人誤信被告可直接在香港於一日內代匯
      相等價值之美金到大陸，從未稱其係以透過大陸人士余艷
      紅個人代匯美金，原判決一方面認定被告並無從事美金與
      新臺幣或人民幣的匯兌，一方面認定被告受託事項確為代
      匯美金，並從中賺取匯差，已有矛盾，原判決顯有「判決
      理由矛盾」之違法。
（三）又原判決記載「告訴人係基於其先前對被告之信賴，主動
      找被告辦理本件匯兌美金之事，並非被告有何積極施用詐
      術之行為，使告訴人陷於錯誤，始將新臺幣款項交付被告
      以辦理美金之匯兌」，惟查告訴人曾強調告訴人與被告間
      之交易經驗，是多年前告訴人和被告同時在大陸，被告當
      著告訴人的面提出人民幣現金的同時，告訴人才越洋指示
      家人從台灣匯款金額相當的新台幣（詳民國九十六年十二
      月二十日聲請異議狀第三頁，及告訴人審理中經具結之證
      詞），與本案被告要求告訴人先匯款新台幣予被告指定之
      帳戶之情形完全不同，告訴人並非明知被告有代匯美金的
      能力，經告訴人接洽詢問被告後，被告始主動稱其有管道
      可代匯美金，藉以向告訴人佯稱其有能力代告訴人處理代
      匯美金事宜，詎被告復於偵查中始改稱其僅從事新台幣和
      人民幣間之匯兌，然嗣竟又稱其收受告訴人款項代匯美金
      能從中賺取差價，依被告上開所陳，其既無能力代匯美金
      ，豈有賺取差價之可言，其供述顯然前後矛盾，有違常理
      。又原審判決恁置卷附民國九十二年六月十七日（即告訴
      人依被告指示匯款前二日）被告之大陸上海住處房屋甫遭
      查封之資料不論，亦未審酌被告於偵查中所自承上開房屋
      遭查封原因乃係因被告買賣衣服積欠他人四十萬元等語，
      而忽視被告於本案案發前明顯已經濟狀況不佳，逕為諭知
      被告無罪之判決，顯有認定事實未依證據之違法。
四、惟按按刑事訴訟法第一百六十一條第一項規定：檢察官就被
    告犯罪事實，應負舉證責任，並指出證明之方法。因此，檢
    察官對於起訴之犯罪事實，應負提出證據及說服之實質舉證
    責任。倘其所提出之直接證據或間接證據，或其所指出之證
    明方法，並未達到通常一般之人均不致有所懷疑，而得確信
    其為真實之程度，而有合理之懷疑存在而無從使事實審法院
    得有罪之確信時，基於無罪推定之原則，即應為被告無罪判
    決之諭知（最高法院七十六年台上字第四九八六號、九十二
    年台上字第一二八號判例意旨參照）。又告訴人之告訴，係
    以使被告受刑事追訴為目的，難免故予誇大，是其指訴是否
    與事實相符，仍應調查其他證據以資審認。現行刑事訴訟法
    並無禁止被害人於公訴程序為證人之規定，自應認被害人在
    公訴程序中具有證人適格即證人能力，然被害人與一般證人
    不同，其與被告處於絕對相反之立場，其陳述之目的，在使
    被告受刑事訴追處罰，內容未必完全真實，證明力自較一般
    證人之陳述薄弱。故被害人縱立於證人地位而為指證及陳述
    ，且其指證、陳述無瑕疵可指，仍不得作為有罪判決之唯一
    依據，應調查其他證據以察其是否與事實相符，亦即仍須有
    補強證據以擔保其指證、陳述之真實性，始得採為斷罪之依
    據（最高法院九十六年度台上字第二一六一號判決意旨參照
    ）。查本件檢察官認被告涉嫌詐欺取財，除了告訴人片面之
    指訴外，其餘證據均無法證明被告有何詐術行為之實施；縱
    使被告就本案先後所為之辯解略有歧異，因公訴人並未以其
    他證據補強告訴人指訴之真實性，自不得以被告之辯解不足
    採信，遽為被告有罪之認定。另被告縱因買賣債務糾紛致大
    陸上海住處房屋遭查封，未必即屬經濟狀況不佳。至於被告
    聲請透過海基會向大陸地區函調被告與余艷紅間之資金往來
    情形，雖未獲海基會函覆，然公訴人所為之舉證既屬不足以
    證明被告犯罪，基於被告無自證己罪之原則，原判決認被告
    上開調查證據之聲請，並無必要，即無不合，難認有何應調
    查之證據未予調查之違法。另原判決認定「被告在香港雖未
    開設帳戶，且平時僅從事人民幣與新台幣間之匯兌，並無從
    事美金與新台幣或人民幣的匯兌」與認定被告辯稱其有能力
    將新台幣兌換為美金非不可採信，亦無矛盾衝突可言。是核
    檢察官之上訴意旨顯係置原判決所為論斷於不顧，對原審取
    捨證據及證據證明力判斷之職權行使重為爭執，並未依據卷
    內既有訴訟資料或提出新事證，指摘或表明原審判決採證認
    事有何違背經驗、論理法則之不當或違法，而構成應予撤銷
    之具體事由，揆諸首揭判決意旨，本件檢察官之上訴不合法
    律上之程式，應予駁回，並不經言詞辯論為之。
五、依刑事訴訟法第三百六十七條前段、第三百七十二條，判決
    如主文。
中    華    民    國    98    年    4     月    1     日
                  刑事第六庭  審判長法  官  董武全
                                    法  官  曾文欣
                                    法  官  杭起鶴
以上正本證明與原本無異。
不得上訴。
                                    書記官  魏安里
中    華    民    國    98    年    4     月    2     日


司法院資訊處製作；財團法人民間司法改革基金會備份。
